臺灣板橋地方法院民事判決　　　　　　　　　　　　　九十三年度訴字第七七０號
　　原　　　告　科藝百代股份有限公司
　　法定代理人　乙○○
　　訴訟代理人　陳美玲律師
　　　　　　　　林淑惠律師
　　被　　　告　甲○○
　　訴訟代理人　丙○○
右當事人間請求侵權行為損害賠償事件，於民國九十三年十一月十一日言詞辯論終結
，本院判決如左：
    主  文
原告之訴駁回。
訴訟費用由原告負擔。
    事  實
甲、原告方面：
一、聲明：被告應將如附件所示內容之道歉啟事，以二分之一版面及不小於字體三十
    之格式，分別刊登於聯合報影劇體育版頭版及蘋果日報娛樂版頭版各一日，刊登
    費用由被告負擔。
二、陳述：
（一）緣原告科藝百代股份有限公司日前發行齊豫演唱之「發現了勇氣」專輯，其中
      收錄「大慈大悲觀世音」等數首佛教音樂，為終日生活於忙碌喧囂中之現代人
      與安詳清靜之佛曲結緣。而被告甲○○於事前未與原告溝通之情況下，即逕自
      以中華佛教通訊協會社長名義主動向媒體發送新聞稿，妄稱系爭歌曲之詞曲版
      權屬於訴外人梵音文化事業有限公司（以下簡稱：梵音公司），以致包括聯合
      報及蘋果日報等媒體於民國（下同）九十三年二月二十八日及同年三月三日均
      以斗大標題報導「齊豫佛曲－梵音指侵權」、「齊豫佛歌版權鬧糾紛」，被告
      並於報上表示「齊豫還在錄音時，他們就透過錄音師『暗示』ＥＭＩ，『大慈
      大悲觀世音』版權屬梵音文化，也曾致電告知，但對方始終不聞不問。‧‧‧
      我們不能原諒ＥＭＩ這種國際公司，草率處理版權」、「梵音公司控告詞曲侵
      權，已於三月二日寄出存證信函」、「佛教界認為ＥＭＩ此舉猶如『樂壇神棍
      』，應受譴責」、「行為好像神壇騙局，所以佛教界才會予以譴責」等語，令
      原告不勝訝異。而原告為聲譽蜚際之國際唱片公司，向來尊重音樂創作之智慧
      財產權，原告對於前述報載被告之侵權指控，事先毫不知情，且原告於發行系
      爭歌曲前，業經查訪並取得自稱對於系爭歌曲有權授權之人，即訴外人南星唱
      片錄音帶有限公司（以下簡稱：南星公司）之書面授權下始據以發行。又系爭
      侵權爭議發生之際，原告公司人員隨即與被告電話聯絡，並詳細告知原告與訴
      外人南星公司就系爭歌曲之授權過程及內容，惟被告均置之不理，並堅持濫稱
      原告有侵害梵音公司版權，亦要求原告公開道歉、賠償及回收等，甚至惡言恐
      嚇其備有原告侵權之相關事證，原告如拒不賠償，將予追究著作權法相關民刑
      事及刑事偽造文書等法律責任，然被告對於原告要求出示有關梵音公司擁有系
      爭歌曲音樂著作權之具體資料，始終未予理清。
（二）聯合報及蘋果日報刊載有關指責原告侵害梵音公司版權等侮辱原告名譽權之內
      容，確實引述自被告主動向媒體發送之新聞稿：
  １、查被告自承確實分別於九十三年二月二十七日及同年三月二日主動向媒體發送
      二篇新聞稿後，聯合報及蘋果日報等媒體始於同年二月二十八日及三月三日刊
      載侵害原告名譽權之報導，且該媒體報導內文不實指摘原告有侵害他人版權，
      並使用「樂壇神棍」、「神壇騙局」等極度侮辱字眼批評原告，該等不實指控
      及毀損原告名譽之用詞，皆係出自被告主動向媒體發送之新聞稿而來，此由媒
      體報導內容與被告所提出新聞稿內容相較，即可知之。是被告欲將其侵權責任
      推諉於新聞媒體，實不足採。
  ２、蓋新聞媒體對於任何第三人發布之新聞稿，本無全文照登之義務，遑論前述新
      聞媒體對於被告提供之新聞稿，雖未全文照登，但亦無斷章取義，且內文所對
      原告之惡意批評及攻訐用詞，均如實載自被告主動提供予媒體之新聞稿，顯見
      被告狡稱其提供新聞稿不必然對原告造成傷害，實非可取。況以被告長期投身
      於媒體界，自然深知新聞報導之手法，被告主動提供予媒體新聞稿中，即使用
      聳動標題「齊豫佛曲－先斬未奏－嚴重侵權－佛教界表示不滿」及「ＥＭＩ侵
      權佛曲ＣＤ持續出貨－佛教界指為『樂壇神棍』」等，藉以吸引並促使媒體予
      以報導登載，其內文多處使用明顯侮蔑原告之字眼，不實誣指原告侵權，顯見
      被告有意藉由媒體刊登報導其新聞稿，進而侵害原告名譽之故意甚明，此亦由
      被告自承「新聞稿內容‧‧‧對系爭專輯讚許與批評併陳，提供各媒體擇其所
      需角度進行採訪瞭解」可稽。又被告以其新聞稿內穿插少數肯認原告文句，即
      欲否認該新聞稿有侵犯原告名譽權，實令人無法茍同，否則依其邏輯，侮辱他
      人三句只要外加讚美二句，逕可弭平原侮辱情事，顯與一般經驗法則不符。是
      被告辯稱媒體並未全文照登其新聞稿云云，並藉此試圖卸責，更屬無稽。
（三）本件侵權行為人實係被告甲○○，而非中華佛教通訊社：
　１、按所謂行為人係指從事侵權行為之人，核本案致使聯合報及蘋果日報等媒體為
      不實報導，進而侵害原告名譽權之內容，皆起因於被告主動向媒體發送之新聞
      稿，再佐以被告曾於九十三年三月四日以其個人名義寄發存證信函予原告，則
      被告為本件侵害原告名譽權之行為人，應無疑義。況原告於內政部社會司及臺
      北縣政府網站查詢得知，中華佛教通訊社並未經合法設立登記，應僅為非法人
      團體，則非法人團體不具權利能力，其行為即屬其合夥人或構成員之行為。故
      即使系爭新聞稿係以中華佛教通訊社名義所發送，亦應屬被告之行為，被告自
      應負其責任。
  ２、退步言之，縱中華佛教通訊社確係依我國法令成立之法人，被告以該通訊社社
      長名義發布新聞稿，仍未改變其係本件侵權行為人之事實。蓋法人係人類為發
      展社會經濟活動，所創造人或財產之集合體，並無自然人之手足或思想可撰擬
      及發布文章，自難想像前揭新聞稿係由中華佛教通訊社所為。又參以前揭存證
      信函，以及原告公司人員於媒體報導後與被告電話聯絡時，被告均以其個人名
      義表示意見，顯見被告參與該新聞稿之擬定發送，以及指責控訴原告侵權之事
      宜，應無疑義。況依民法第二十八條規定：「法人對於其董事或其他有代表權
      之人因執行職務所加於他人之損害，與該行為人連帶負損害賠償之責任。」，
      中華佛教通訊社對於社長即被告甲○○因發送前揭新聞稿致原告受有損害時，
      充其量僅須與被告負連帶賠償責任，仍非所謂侵權行為之行為人。是被告辯稱
      前揭新聞稿係以中華佛教通訊社名義發布，主張行為人應為中華佛教通訊社，
      而非被告個人云云，實不足採。
（四）被告托辭原告於九十三年三月二日前未獲訴外人胡海基先生之授權，故其新聞
      稿內容並無不實云云，企圖將本件名譽權侵害案件之本質，轉移焦點成為著作
      權侵害案件，顯無理由。茲分述如后：
  １、查被告於發布新聞稿前，即已明知原告發行「發現了勇氣」專輯收錄之「大慈
      大悲觀世音」詞曲著作權人為訴外人胡海基先生，惟其卻一再於新聞稿內指摘
      原告侵害訴外人梵音公司之詞曲版權，而完全未提及訴外人胡海基先生，顯已
      誤導新聞媒體為不實報導。
　２、次查，被告不具有權利人地位，亦未經權利人委託，自不得任意主張他人侵害
      第三人之權利：
    (1)綜觀被告所提授權書之內容，僅見訴外人胡海基先生同意交付訴外人梵音公司
      製作出版系爭歌曲，惟授權利用之時間、地域，以及是否為專屬授權等授權約
      定均不明確，依著作權法第三十七條第一項後段規定：「其約定不明之部分，
      推定為未授權。」，故訴外人胡海基先生應未授予訴外人梵音公司就系爭歌曲
      有專屬授權之被授權人地位。而上開事實亦可由訴外人蘇活工作室於九十三年
      三月十九日取得訴外人胡海基先生同意，將系爭歌曲授權使用於原告發行之齊
      豫「發現了勇氣－齊豫唱經給你聽之二－安心」專輯即可知之，否則訴外人胡
      海基先生不可能將系爭歌曲專屬授權予訴外人梵音公司後，再另授權予訴外人
      蘇活工作室等第三人使用之。
    (2)按「專屬授權之被授權人在被授權範圍內，得以著作財產權人之地位行使權利
      ，並得以自己名義為訴訟上之行為。」，著作權法第三十七條第四項前段定有
      明文。而本項立法理由明白指出「所謂『行使權利』，係指著作財產權於私法
      上之行使」，故訴外人梵音公司自無權利以系爭歌曲著作權人胡海基先生之地
      位，行使侵權行為損害賠償請求權等私法上權利，更遑論被告既非系爭歌曲之
      著作權人或專屬授權之被授權人，亦未受該二者之一委託，豈可恣意對外發布
      新聞稿，誤導國內各大媒體以斗大標題報導原告侵權。縱上開授權不適用著作
      權法第三十七條第四項之規定，惟我國實務見解向來亦認定專屬授權之被授權
      人於其被授權範圍內，既獨占利用著作財產權，則其權利遭受侵害與原著作權
      人權利被侵害，並無不同，被授權人自得以著作權人地位行使權利。況被告身
      為資深新聞媒體菁英亦深知此理，而非如其所狡稱「任何人有權公開舉發不合
      法之事實」云云，否則被告不會對外聲稱取得訴外人梵音公司授權，進而誣指
      原告侵害訴外人梵音公司之詞曲版權，自應直接陳稱訴外人胡海基先生權利顯
      受侵害。
（五）按「民法上名譽權之侵害非即與刑法之毀謗罪相同，名譽有無受損害，應以社
      會上對個人評價是否貶損作為判斷之依據，茍其行為足以使他人在社會之評價
      受到貶損，不論其為故意或過失，均可構成侵權行為，其行為不以廣佈於社會
      為必要，僅使第三人知悉其事，亦足當之。」，最高法院九十年台上字第六四
      六號判例意旨可資參照。查上開媒體報導內容足使一般不特定人誤認原告有侵
      害他人著作權之不法犯行，此與原告向來呼籲唱片產業及消費者尊重智慧財產
      權，並對打擊盜版投入不遺餘力之企業精神及努力明顯牴觸，已嚴重詆毀原告
      名譽至鉅。而被告以「樂壇神棍」、「神壇騙局」之文字於公開媒體上不當論
      述原告，更已達公然侮辱之地步，被告行徑顯使原告名譽之社會評價受到貶損
      ，此亦可由被告答辯狀有關神棍之解釋可稽。是被告要求原告提出因其發送新
      聞稿致新聞媒體刊登相關報導，原告所受損害之證明，要無可採。
（六）按「不法侵害他人之身體、健康、名譽、自由、信用、隱私、貞操，或不法侵
      害其他人格法益而情節重大者，被害人雖非財產上之損害，亦得請求賠償相當
      之金額。其名譽被侵害者，並得請求回復名譽之適當處分。」，民法第一百九
      十五條第一項定有明文。查原告乃國際知名ＥＭＩ唱片公司在臺灣之事業體，
      在國內唱片業已耕耘十三餘年，業界素負盛名，並致力於尊重智慧財產權及反
      盜版活動不遺餘力。而被告明知訴外人梵音公司並非系爭歌曲之音樂著作權人
      ，惟其卻三番兩次於媒體上指摘原告侵害訴外人梵音公司版權，甚至濫稱原告
      行為好像神壇騙局及樂壇神棍等侮蔑字眼，且經刊登於閱報率極高之聯合報及
      蘋果日報等媒體，實已嚴重詆毀原告之形象與聲譽，造成原告名譽及信用負面
      之影響，致使原告公司在社會上之評價受到貶損，實屬侵害原告公司之名譽。
      是原告公司請求被告為回復名譽之適當處分，洵屬正當。
三、證據：提出原告發行「發現了勇氣」專輯封面、九十三年二月二十八日聯合報Ｄ
    三版及蘋果日報Ｃ四版、音樂著作授權詢價單、九十三年三月三日蘋果日報Ｃ六
    版、合約書、被告簡歷、板橋二十四支郵局第二七三號存證信函、網站查詢資料
    、著作權法第三十七條修正立法理由、最高法院九十年台上字第六四六號民事判
    例、二十二年抗字第三九一號民事判例、八十六年度台非字第一一四號刑事判決
    、八十六年度台上字第三六一二號刑事判決、臺灣高等法院臺中分院八十九年度
    上易字第二二三號民事判決、臺灣高等法院花蓮分院九十年度訴字第一號民事判
    決、臺灣板橋地方法院九十二年度智字第二四號民事判決、登報價目表、英屬維
    京群島商植桐製作股份有限公司暨其臺灣分公司之公司登記資料、全民健康保險
    法第七至十七條規定內容、原告公司變更登記事項表、被告
    與被告發布新聞稿之內容對照表影本各一件為證，並聲請向勞工保險局函查被告
    甲○○之勞工保險資料，且聲請向聯意製作股份有限公司、中華電視股份有限公
    司及英屬蓋曼群島商高寶國際有限公司函查被告甲○○之年籍資料。
乙、被告方面：
一、聲明：原告之訴駁回。
二、陳述：
（一）緣被告具有高度新聞專業及國際知名度，致力於推廣佛教及佛教藝術，曾製作
      主持「無線夜報」、「拜訪達賴喇嘛」等節目，轉播「法門寺佛指舍利到臺灣
      」等宗教交流事件，並著有「學佛新手上路」、「轉個念頭人生會更好」等多
      項作品，且於一九九八年獲選國際專業名人錄（Ｉｎｔｅｒｎａｔｉｏｎａｌ
      Ｗｈｏ’ｓ　Ｗｈｏ　ｏｆ　Ｐｒｏｆｅｓｓｉｏｎａｌｓ）亞洲代表。而被
      告無論就社會地位、新聞資歷及宗教涵養，均具備社會公正人士之背景，自能
      代表媒體專業及佛教社群提出公正客觀之陳述及評論。茲檢呈被告簡歷，說明
      如後：
  １、被告於新聞媒體專業上，實為極少數跨足兩岸及促進媒體發展之菁英，最能準
      確處理敏感且具爭議性之各項議題：
      被告歷任華視、ＴＶＢＳ無線衛星電視台、香港鳳凰衛視等主流媒體，自記者
      、主播、導播、製作人迄至新聞總監、副總經理等經營要職，對於新聞處理程
      序及媒體道德自律，均具備高標準以上之水平。而被告針對本案所涉及之著作
      權爭議，並未以私下人脈進行匿名擴散影響，實乃採取發布正式新聞稿程序，
      且由中華佛教通訊協會提供新聞內容，新聞稿內容用詞嚴謹客觀，對系爭專輯
      讚許與批評併陳，提供各媒體擇其所需角度進行採訪瞭解，顯見被告此項行為
      未違新聞專業。原告所採報章剪報均為各家媒體編輯選稿，以及各自查證報導
      之結果。
  ２、被告佛法學養厚實，深獲臺灣及華人圈佛教界諸山長老信賴，最能代表佛教界
      社群態度：
      被告為電視媒體圈中廣被熟悉之佛教徒，曾製作「拜訪達賴喇嘛」等多項佛教
      節目，並於擔任法鼓文化出版社執行顧問期間著有「學佛新手上路」等書。而
      被告與佛教界佛光山星雲法師、法鼓山聖嚴法師、世界華僧會淨心長老、中國
      佛教會淨良長老等諸山長老及居士團體往來密切，九十一年期間於所屬鳳凰衛
      視負責法門寺佛指舍利赴台之轉播主持工作，專業意見廣受敬重。被告無論就
      佛學素養、與佛教界關係，以及對佛教之貢獻，均能廣泛汲取佛教界意見，最
      能代表佛教界表達相關態度與評論意見，自無涉及個人意向喜好。
  ３、被告曾於所製作節目中，多次協助原告公司歌手及主管宣傳造勢，自與原告無
      宿咎關係：
      被告於香港鳳凰衛視擔任新聞總監期間，曾於其所製作主持之「台北直播室」
      、「相見鳳凰台」等節目單元中，多次訪談本件原告公司歌手齊豫及主管姚謙
      等人，亦協助其於兩岸三地及華人圈進行宣傳系爭作品，對原告於大陸之行銷
      宣傳幫助甚大。而上開相關報導完全免費播出，並無一般媒體充斥之檯面下利
      益，足見被告行事無涉及利益取向且堅守專業道德。
（二）「中華佛教通訊社」與被告「甲○○」顯不相同：
      查原告起訴狀僅列甲○○為本件被告，並指陳「以中華佛教通訊協會社長名義
      主動向媒體發佈新聞稿‧‧‧」，以及原告所提聯合報及蘋果日報均報導「協
      會社長甲○○指出‧‧‧」、「昨天中華佛教通訊社發出新聞稿‧‧‧」等語
      。然上開行為實係中華佛教通訊社之法人行為，而非甲○○自然人之行為，依
      據原告指摘內容，原告所欲起訴之當事人應為中華佛教通訊社。惟原告起訴狀
      並未敘明為何未對中華佛教通訊社提出告訴之理由，亦未提供任何文件證明甲
      ○○為中華佛教通訊社之法定代理人，即逕行對甲○○起訴。是原告顯然未善
      盡當事人進行主義下，起訴者應為必要查證之責任。
（三）次查，系爭專輯「發現了勇氣」當中之「大慈大悲觀世音」一曲，原告原委託
      訴外人南星公司處理版權事宜，直至系爭專輯出版銷售前，訴外人南星公司始
      終未獲該曲版權所有人梵音公司同意使用。原告於九十三年二月十七日在未經
      詞曲授權、宗教勘誤考證與獨特投資研發之情況下，以佛教音樂專輯前所未有
      之高價版公開販售，引起矚目。而被告受原系爭專輯詞曲版權所有人梵音公司
      委託，於同年二月十三日經知名電視製作人王貞妮轉告原告系爭專輯版權有問
      題後，原告於同年二月十八日始向訴外人南星公司發出詢價傳真，惟原告在獲
      知系爭專輯版權不明之情況下，仍持續公開銷售系爭專輯。又訴外人梵音公司
      與被告同為佛教界友人，針對坊間已鋪貨銷售之系爭專輯，持原創人胡海基居
      士之授權書商議對策，該授權書載明「‧‧‧且本人未將本曲與其他歌曲授權
      任何另一公司或單位出版」等語，基此，被告確信訴外人梵音公司遭到侵權，
      原告亦未獲得訴外人胡海基居士授權。另被告基於朋友立場，未收取任何酬勞
      義務為其聯繫相關人員，為求審慎還將相關授權書等事證檢附於新聞稿末，顯
      見被告恪遵新聞發佈程序，並公開讓媒體進行查證，在未獲原告進一步回應下
      ，始於九十三年三月四日發出存證信函。是被告憫恤原告專輯製作未臻扭曲，
      於是在發函警告後，並未真正發動司法程序，未料原告在補足相關手續後，竟
      然惱羞成怒反控被告。
（四）原告於九十三年三月二日前並未獲得訴外人胡海基居士授權，其出版發行之行
      為係屬非法：
  １、被告發佈系爭新聞稿時，原告確處於不合法之狀態：
    (1)查原告於九十三年二月二十七日前，尚未與訴外人南星公司完成簽約付款之程
      序，原告亦明知其尚未取得合法授權，因此，無法於第一時間向媒體發出更正
      聲明。又原告是在初版公開販售後，始向訴外人南星公司發出版權詢價傳真，
      顯非尊重著作權。是原告自稱其係無辜受害人，以及本身是國際公司向來尊重
      音樂創作之智慧財產權云云，顯屬無據。
    (2)按一般唱片在公開販售前，還須進行至少半年以上之「企劃、曲目選定、編曲
      、錄音室製作、配唱、後製作、行銷廣告及鋪貨」等過程，然為何原告係在初
      版業已產生市場反應後，才向訴外人南星公司發出詢價傳真。況歌曲出版一旦
      進入編曲與錄音製作程序時，唱片公司便須挹注龐大成本，惟原告是在完成鋪
      貨程序後，始尋思與訴外人南星公司詢價簽約，原告所述顯與常理有違。又參
      酌原告所發律師函及訴外人南星公司存證信函，足證原告於九十三年四月初尚
      未與訴外人南星公司完成授權簽約，雙方亦存在重大歧見，且訴外人南星公司
      於存證信函中指明「‧‧‧惟科藝百代股份有限公司於未獲梵音文化事業有限
      公司之正式書面授權前，即發行『大慈大悲觀世音』，且除曲部分，竟就詞部
      分仍予援用。」。是原告未獲版權授權前即逕行公開發行銷售，且原告委託之
      訴外人南星公司亦承認系爭歌曲版權所有權人為訴外人梵音公司。
  ２、被告從未在相關報導上為不實之表示：
    (1)查被告發布新聞稿前，已於九十三年二月十三日將此爭議事件通知名節目製作
      人王貞妮代為轉告原告專案總監閻柔怡，並請其儘快處理，被告即於當日接獲
      原告版權部門來電查詢，被告於同年三月四日寄發存證信函前，亦曾多次去電
      或接獲原告版權部門張小姐來電溝通。而被告在確認原告之媒體報導後，得知
      其顯無改善之具體動作，始寄出存證信函，然被告還善意地於存證信函檢附訴
      外人胡海基居士之版權資料，讓原告得以知悉訴外人胡海基居士實為系爭歌曲
      之原創者，其顯係誤認訴外人南星公司為版權所有者。況即使未經事前告知，
      任何人仍有權公開舉發不合法之事實，事前告知並非必要條件。是原告指稱被
      告未於事前與原告溝通之情況下云云，要無可採。
    (2)退步言之，縱原告自始即為合法，何以消息見報後，原告竟然未依通例在第一
      時間去函媒體要求更正。而香港著名ｔｏｍ‧ｃｏｍ音樂網站於九十三年四月
      十五日發布新聞，原告總經理姚謙於記者會公開表示，原告在未獲得原作授權
      前即逕行出版，經被告通知後才著手進行彌補。由此推知原告於事發時尚未獲
      得訴外人胡海基居士合法授權，且原告在接獲被告通知後，才知道詞曲原創者
      為訴外人胡海基居士，惟原告卻在同年四月二十二日即已對被告提起告訴。又
      原告於起訴狀自承係於事發後，始進行查證動作。換言之，原告間接承認其在
      被告發布新聞稿時，顯未與訴外人胡海基居士簽訂合法授權，亦即原告在同年
      三月二日當時，不僅處於事實上非法，況與訴外人南星公司仍有重大歧見，欠
      缺任何合乎著作權法之要件，任何人均有權予以公開舉發。
（五）按「漢語大辭典」之解釋，所謂神棍係指：「假托鬼神、耍弄手法騙子。」，
      詞彙出處為「初刻拍案驚奇」卷二十二：「多是神棍假裝出來騙錢未可知」，
      以及卷二十：「就是賈成之夫妻二人也只說是什麼神棍弄了去」。而精研宗教
      哲學、撰寫「聖嚴法師的禪學思想」一書之辜琮瑜博士認為：「神棍為假託宗
      教名義，不循正當宗教戒規或宗教專業，以各種手段詐騙信徒之財色之非法行
      為。」。又弘誓佛學院院長釋昭慧法師認為神棍為循不道德手段獲取財富為目
      的。另空中大學公共行政學系前系主任賴世培教授，其就公共領域觀點認為神
      棍則為：「宗教，為社會道德良善的基礎之一。以宗教議題擴散於公共領域，
      透過經濟行為，藉以牟取各種宗教名聲、財富利益、社會地位等之行為，皆可
      視為現代社會之文明神棍。」。是被告指稱原告為「樂壇神棍」，實係被告審
      酌學術及專業見解後之中立表述。
（六）所謂「神棍」一詞，其定義包含悖離宗教專業、有不合理聚財之行為及假借怪
      力亂神等要件。核以原告行為洵堪相符：
  １、就是否悖離宗教專業而言，原告唱片錯誤如下：
    (1)未慎引內容：
      按宗教專業具備宗教學、心理學、社會學及哲學內涵，古今中外皆以高道德標
      準面對涉及宗教之相關事務。就原告系爭專輯版權頁標註工作人員名單中，未
      見其尋求上述專業領域人士協助，顯見原告製作專輯內容粗率。
    (2)未考據出處：
      又原告系爭專輯中「大悲咒」、「六字大明咒」等曲目，均未依循一般宗教出
      版品標明「經典咒語出處」、「歷朝經典原翻譯者」等基本資料。原告顯然毫
      無基本佛學概念，輕率採擷逕行使用。
    (3)未標示警告：
      另宗教修行對於「念佛持咒」均表高度謹慎，因其涉及入定等大腦精神止息作
      用，佛教界大多勸說不適合於開車或高速行動中持念。而系爭專輯中完全不標
      明此項危險，反而鼓勵開車聆聽，並侈言「除煞力」、「遠是非，防小人」及
      「增強免疫力」等蠱惑性說詞，顯見原告悖離宗教專業甚遠，各種說詞甚或影
      響人身安危。
      綜上所述，系爭宗教專輯內容並非流行詞曲創作，而是引用佛教素材，當應尊
      重宗教專業並顧及社會責任。是原告製作草率，顯可確認為悖離宗教專業之行
      為。
  ２、就有無斂財行為以觀，原告具有強烈斂財動機：
    (1)查原告在系爭歌曲版權未明之前，即採取高價行銷策略，博客來音樂館網站甚
      至註明高價版定價為三百九十九元，依大眾唱片網站所公佈之宗教音樂價目一
      覽表，原告售價較同樣宗教類專輯甚至高出百分之五十以上。而就原告專輯內
      容僅有三首曲子，相較一般專輯十首以上曲子，製作成本更低，卻採更高價銷
      售，再比較同時期出版之歌手黃思婷「情緣」佛教音樂專輯共十二首佛曲改編
      專輯，凸顯原告將三張專輯共九首佛曲，分三張銷售之不當銷售手段，以宗教
      觀點而言，即具備斂財動機。又系爭唱片在未致力詞曲原創、技術研發、成本
      更低且版權不明之情況下，其定價策略竟比其他同性質唱片要高出許多。是原
      告推出「唱經給你聽系列三部曲」顯然企圖獲取暴利。
    (2)依據該新聞報導指出「原本銷售目標是出版三張共一萬兩千張，沒想到現在已
      經賣到四萬七千張！‧‧‧反而是收錄『大慈大悲觀世音』之第二張專輯『發
      現了勇氣』賣得特別好。」，被告認為原告獲取許多意想不到之暴利，系爭報
      導之時間是九十三年四月十五日，呈現出同年三月二日發布第二篇新聞稿以後
      之市場反應。而原告迄今未提出實際遭受損害之證明，不論是因此減少之出貨
      紀錄、盤商退貨證明、或輿論之後續指摘討論等證據，均付之闕如，僅空憑揣
      想卻無法解釋唱片大賣之事實。又原告不積極考究佛教專業，自始採取高價策
      略獲取暴利，卻未聽聞原告曾將所賺取利潤，回饋社會或慈善團體，原告顯然
      利用佛教題材與消費大眾對佛教信賴獲取暴利。是被告提供上開證據，益證系
      爭唱片並未受到負面影響。
  ３、就有無怪力亂神而言：
      博客來網站顯示系爭專輯文宣：「四十六分鐘安心曲目，『遠是非防小人、定
      心養神、增強免疫力』。」，其中「遠是非、防小人」與「增強免疫力」等說
      法顯有誇大之虞。而參照中天新聞報導：「齊豫笑說：『第二張專輯的除煞力
      最強』，有朋友表示，每次在車上聽到『大慈大悲觀世音』這首歌，總能順利
      找到車位」等語，其暗示神蹟之意味濃厚。又一般佛教出版品均會引述經典出
      處，標明心誠則靈，然系爭專輯直接導引暗示為聆聽專輯能得好處，全然違背
      尊重宗教本懷之基本態度及負責任作法，對於宗教行為產生非常態現象。是原
      告在輕佻傲慢錯誤下，竟暗示聆聽專輯頗有神蹟，其以此手法進行唱片宣傳詞
      語，與坊間神棍說法無異。
      綜上所述，被告基於佛教專業進行比較研究，另基於新聞專業考量進行類比，
      針對原告發行系爭專輯所犯下種種缺失，進而標示評論的樂壇神棍一詞，並非
      空穴來風，自無任何不實之誣衊。
（七）被告新聞稿並無侵犯原告名譽，況系爭新聞稿不必然對原告造成傷害：
　　　再查，被告於九十三年二月二十七日及同年三月二日分別發送二篇新聞稿，其
      指陳內容平實允洽，甚至先予以肯定原告動機，再指摘其未經合法授權就搶先
      發行之事實，原告自應具體舉證系爭新聞稿對原告名譽業已造成傷害。而按本
      件新聞之產製流程，從「當事人或第三人訊息之提供（如新聞稿）、記者查證
      調查採訪、記者主觀之放大與取材、媒體編輯台之篩選與編輯及新聞呈現」，
      由上開流程即可得知過程中有多少主觀意志之強行加入。因此，原告必須舉證
      新聞媒體係完整呈現中華佛教通訊社所提供之新聞稿內容，亦即原告應證明在
      本件新聞之產製過程中，並無任何記者主觀擷取與放大，以及編輯台並未進行
      任何篩選與編輯，惟就九十三年二月二十八日聯合報Ｄ三版、蘋果日報Ｃ四版
      及九十三年三月三日蘋果日報Ｃ六版以觀，此係「媒體再現」之結果（Ｍｅｄ
      ｉａ  Ｒｅｐｒｏｄｕｃｅｄ）。是被告認為上開媒體再現之結果，原告自認
      系爭結果對其有所傷害，惟就上開傳播專業觀之，原告自應對系爭媒體提出告
      訴而非本件被告。
（八）原告未標註系爭歌曲作詞作曲者與先販售再詢價之事實，證明原告有侵害著作
      權之故意：
      末查，原告刊印之系爭專輯內容，其內頁印刷系爭歌曲「大慈大悲觀世音」僅
      標註編曲者，竟未標註作詞作曲者。而觀諸博客來音樂館網站資料，證明原告
      初版販售日期為九十三年二月十七日，惟原告卻於同年二月十八日發出詢價傳
      真，由此可證原告搶先初版販售，再發詢價傳真之事實。換言之，原告在系爭
      專輯初版發行時，即已明知系爭歌曲詞曲創作者未明，竟在未釐清版權或採取
      任何避免侵害著作權之作法前，逕自強行發行販售，自有侵害他人著作權之故
      意。縱原告辯稱其係受訴外人南星公司誤導，然其專輯內頁亦未標示「已獲南
      星公司授權」等字樣。是系爭歌曲「大慈大悲觀世音」未具經典咒語或寺院梵
      唄之外觀，一般人均知其必然存在詞曲原創者，然原告以其國際公司之專業，
      以及自訂為高價版專輯本應有之審慎籌畫過程，卻未見其任何避免侵權之積極
      措施，原告顯有侵害著作權之故意。
三、證據：提出九十三年二月二十七日第一篇新聞稿、九十三年三月二日第二篇新聞
    稿、被告簡歷、佛教福報雙月刊第二十九期「人物專訪：甲○○」、系爭專輯爭
    議及處理時間表、博客來音樂館網站資料、高雄地方法院郵局第一四一一號存證
    信函、宏鑑法律事務所函、板橋二十四支郵局第二七三號函、授權書、系爭歌曲
    詞譜、梵音公司委託被告之委託書、九十三年四月十五日香港ｔｏｍ‧ｃｏｍ音
    樂網站發布新聞、被告參考有關神棍之各方學術性說法、系爭專輯非佛教專業之
    內容標示、大眾唱片網站所公佈之宗教音樂價目一覽表、黃思婷情緣專輯內容、
    中天電視新聞台影視娛樂新聞報導影本各一件為證。
    理    由
一、兩造不爭執之事項：
（一）原告所發行齊豫演唱之「發現了勇氣」專輯，其中收錄「大慈大悲觀世音」等
      數首佛教音樂，聯合報及蘋果日報等媒體則於九十三年二月二十八日及同年三
      月三日以下述標題報導「齊豫佛曲－梵音指侵權」、「齊豫佛歌版權鬧糾紛」
      ，上述報上並記載有「齊豫還在錄音時，他們就透過錄音師『暗示』ＥＭＩ，
      『大慈大悲觀世音』版權屬梵音文化，也曾致電告知，但對方始終不聞不問。
      ‧‧‧我們不能原諒ＥＭＩ這種國際公司，草率處理版權」、「梵音公司控告
      詞曲侵權，已於三月二日寄出存證信函」、「佛教界認為ＥＭＩ此舉猶如『樂
      壇神棍』，應受譴責」、「行為好像神壇騙局，所以佛教界才會予以譴責」等
      語。
（二）原告係於九十三年三月十九日取得系爭歌曲著作權人胡海基之授權。
二、本件之爭點與本院之判斷：
    本件之爭點為上述行為是否為侵害原告名譽權之侵權行為？經查：
（一）按「言論自由為人民之基本權利，憲法第十一條有明文保障，國家應給予最大
      限度之維護，俾其實現自我、溝通意見、追求真理及監督各種政治或社會活動
      之功能得以發揮，惟為兼顧對個人名譽、隱私及公共利益之保護，法律尚非不
      得對言論自由依其傳播方式為合理之限制」，大法官會議釋字第五○九號著有
      解釋可稽。故如言論自由權之行使，不法侵害他人之名譽，被害人自得依民法
      侵權行為有關之規定，請求損害賠償。而名譽為人格之社會評價，名譽有無受
      損害，應以社會上對個人評價是否貶損作為判斷之依據，苟其行為足以使他人
      在社會上之評價受到貶損，即可構成侵權行為。但行為出於故意或過失，乃民
      法侵權行為之基本構成要件，如依其情形，足認行為人有相當理由確信其所為
      言論為真實者，即不能謂其行為出於故意或過失，而命負侵害名譽之損害賠償
      責任。次按因故意或過失不法侵害他人之權利者，負損害賠償責任，民法第一
      百八十四條第一項前段定有明文，是該項侵權行為請求權基礎之成立要件，須
      具備有加害行為、行為不法、侵害他人權利、致生損害等客觀要件，以及行為
      人本身有責任能力、有故意過失等主觀要件始可；而所謂行為不法，即凡侵害
      他人權利者，除有阻卻違法事由外，即屬不法，至於阻卻違法事由，則包括正
      當防衛、緊急避難、自助行為、無因管理、權利之行使及得被害人允諾等情形
      ，其中權利之正當行使，為適法行為，縱因而侵害他人權利，亦非不法；又侵
      害權利之行為原則上之所以即為不法，係以可得明確權利內容之界線為前提，
      例如生命、身體、健康、自由、所有權等是；如權利之內容過於廣泛難以明確
      限界時，如一般人格權或營業權，其違法性之認定，應以利益衡量及價值判斷
      為之。
（二）則查，觀諸博客來音樂館網站之資料，原告發行齊豫演唱之「發現了勇氣」專
      輯，其初版販售之日期為九十三年二月十七日，原告就此亦不爭執，復有博客
      來音樂館網站資料一件在卷可參，是足認上述專輯初版販售之日期為九十三年
      二月十七日無訛。而查，原告係於同年二月十八日發出詢價傳真，嗣於九十三
      年三月十九日取得系爭歌曲著作權人胡海基之授權，此有原告所提之音樂著作
      授權詢價單、合約書各一件附卷可按，則縱被告確有主動向媒體發送新聞稿，
      致聯合報及蘋果日報等媒體依序分別於九十三年二月二十八日、同年三月三日
      以下述標題報導「齊豫佛曲－梵音指侵權」、「齊豫佛歌版權鬧糾紛」，並記
      載有「齊豫還在錄音時，他們就透過錄音師『暗示』ＥＭＩ，『大慈大悲觀世
      音』版權屬梵音文化，也曾致電告知，但對方始終不聞不問。‧‧‧我們不能
      原諒ＥＭＩ這種國際公司，草率處理版權」、「梵音公司控告詞曲侵權，已於
      三月二日寄出存證信函」、「佛教界認為ＥＭＩ此舉猶如『樂壇神棍』，應受
      譴責」、「行為好像神壇騙局，所以佛教界才會予以譴責」等語，然原告取得
      系爭歌曲著作權人之授權，既確係在上述媒體報導之後，則被告認原告於九十
      三年三月二日前並未獲得系爭歌曲著作權人之授權，其出版發行之行為尚非合
      法等情，即非無據，尚難認為虛妄。
（三）再查，被告辯稱：一般唱片在公開販售前，還須進行至少半年以上之「企劃、
      曲目選定、編曲、錄音室製作、配唱、後製作、行銷廣告及鋪貨」等過程，然
      為何原告係在初版業已產生市場反應後，才向訴外人南星公司發出詢價傳真，
      況歌曲出版一旦進入編曲與錄音製作程序時，唱片公司便須挹注龐大成本，惟
      原告是在完成鋪貨程序後，始尋思與訴外人南星公司詢價簽約，且訴外人南星
      公司於存證信函中指明「‧‧‧惟科藝百代股份有限公司於未獲梵音文化事業
      有限公司之正式書面授權前，即發行『大慈大悲觀世音』，且除曲部分，竟就
      詞部分仍予援用」，是原告未獲版權授權前即逕行公開發行銷售，且原告委託
      之訴外人南星公司亦承認系爭歌曲版權所有權人為訴外人梵音公司等情，既係
      以其非法律專業之判斷，確信原告於發行上述專輯之前，並未取得系爭歌曲著
      作權人之授權，而上述標題報導「齊豫佛曲－梵音指侵權」、「齊豫佛歌版權
      鬧糾紛」、「齊豫還在錄音時，他們就透過錄音師『暗示』ＥＭＩ，『大慈大
      悲觀世音』版權屬梵音文化，也曾致電告知，但對方始終不聞不問。‧‧‧我
      們不能原諒ＥＭＩ這種國際公司，草率處理版權」、「梵音公司控告詞曲侵權
      ，已於三月二日寄出存證信函」等情，有如前述，亦非捏編，是被告上開所辯
      有關其認定系爭歌曲於發行之初，並未取得著作權人之授權，非與常情不合。
（四）綜上所述，縱被告確有為上述行為，然其所為既係依其認原告於發行上述專輯
      之前，並未取得系爭歌曲著作權人授權之合理確信，揆諸首揭說明，自無何侵
      害原告名譽之故意，亦難以過失相繩，所為與民法侵權行為之要件，尚屬有間
      ，自無應負損害賠償責任可言。
三、從而，原告主張被告對其有民法第一百八十四條之侵權行為，侵害其名譽權，並
    依民法第一百九十五條規定請求被告應將如附件所示內容之道歉啟事，以二分之
    一版面及不小於字體三十之格式，分別刊登於聯合報影劇體育版頭版及蘋果日報
    娛樂版頭版各一日，刊登費用由被告負擔，即無理由，不應准許。
四、本件事證已臻明確，兩造其餘主張舉證防禦方法，於判決結果不生影響，無庸一
    一論述，附此敘明。
五、據上論結，原告之訴為無理由，依民事訴訟法第七十八條，判決如主文。
中　　　華　　　民　　　國　　九十三　　年　　 十二 　　月　　　九　　　日
                                臺灣板橋地方法院民事第三庭
                                    法  官  邱靜琪
右為正本係照原本作成
如對本判決上訴，須於判決送達後廿日內向本院提出上訴狀
中　　　華　　　民　　　國　　九十三　　年　　 十二 　　月　　　九  　　日
                                    書記官  白俊傑
【附件】
┌────────────────────────────────────┐
│道歉啟事                                                                │
│                                                                        │
│    本人指摘科藝百代股份有限公司（即ＥＭＩ公司）所發行之齊豫「發現了勇氣│
│」專輯中之「大慈大悲觀世音」歌曲有侵害梵音文化版權乙事，與事實全然不符，│
│致已嚴重侵害ＥＭＩ公司之名譽。本人就上述侵權行為對ＥＭＩ公司鄭重道歉，以│
│示負責。　                                                              │
│　　　　　　　此致                                                      │
│科藝百代股份有限公司                                                    │
│                                                    道歉人：甲○○      │
└────────────────────────────────────┘
